【裁判字號】    97,訴,60
【裁判日期】    971231
【裁判案由】    分割共有物等
【裁判全文】
臺灣桃園地方法院民事判決                97年度訴字第60號
原      告
即反訴被告  丙○○
            乙○○
共      同
訴訟代理人  陳鄭權律師
複  代理人  何豐行律師
被      告  甲○○
被      告
即反訴原告  丁○○
共      同
訴訟代理人  陳欣佑律師
上列當事人間分割共有物等事件，本院於民國97年12月18日言詞
辯論終結，判決如下：
    主      文
原告之訴及假執行之聲請均駁回。
本訴訴訟費用由本訴原告負擔。
反訴原告之訴駁回。
反訴訴訟費用由反訴原告負擔。
    事實及理由
甲、程序方面：
一、按被告於言詞辯論終結前，得在本訴繫屬之法院，對於原告
    及就訴訟標的必須合一確定之人提起反訴，民事訴訟法第25
    9 條定有明文。所謂反訴之標的與本訴之標的及其防禦方法
    有牽連關係，乃指反訴標的之法律關係與本訴標的之法律關
    係兩者之間，或反訴標的之法律關係與本訴被告作為防禦方
    法所主張之法律關係兩者之間，有牽連關係而言。舉凡本訴
    標的之法律關係或作為防禦方法所主張之法律關係，與反訴
    標的之法律關係同一，或當事人雙方所主張之權利，由同一
    法律關係發生，或本訴標的之法律關係發生之原因，與反訴
    標的之法律關係發生之原因，其主要部分相同，均可認兩者
    間有牽連關係。經查，本件本訴與反訴訴訟標的之法律關係
    其發生之原因相同，且訴訟資料共通，並可互為利用，又本
    訴與反訴均行同種程序，合併審理並無窒礙難行之處，反有
    助於解決紛爭，故本件被告提起反訴自應准許。
二、按訴狀送達後，原告不得將原訴變更或追加，但請求之基礎
    事實同一者、擴張或減縮應受判決事項之聲明者，不在此限
    ，民事訴訟法第255 條第1 項第2 、3 款定有明文。本件反
    訴原告起訴聲明為「反訴被告丙○○、乙○○應將坐落桃園
    縣中壢市○○段160 地號、中壢市○○段5843建號、建物門
    牌桃園縣中壢市○○路○ 段218 之1 號權利範圍各為4 分之
    1 登記予反訴原告丁○○」。嗣於本院審理中先於民國97年
    6 月11日具狀將聲明變更為：「(一)確認反訴被告就桃園縣中
    壢市○○段160 地號土地暨桃園縣中壢市○○段5843建號即
    桃園縣中壢市○○路○ 段218 之1 號建物所有權全部不存在
    。(二)反訴被告各應塗銷桃園縣中壢地政事務所於76年08 月
    18日就桃園縣中壢市○○段160 地號土地所為之登記。(三)反
    訴被告應塗銷桃園縣中壢地政事務所於78年4 月18日就中壢
    市○○段5843建號即桃園縣中壢市○○路○ 段218 之1 號建
    物所為之登記」。嗣又於97年8 月29日具狀將聲明變更為：
    「反訴被告丙○○、乙○○應將坐落桃園縣中壢市○○段16
    0 地號、中壢市○○段5843建號、建物門牌桃園縣中壢市○○路○ 段218 之1 號權利範圍各為4 分之1 登記予反訴原告
    丁○○」。經核反訴原告上開聲明之變更所憑基礎事實為同
    一，且無礙被告之防禦及訴訟之終結，揆諸前揭規定，應予
    准許。
乙、實體方面：
壹、本訴部分：
一、原告主張：
  (一)坐落桃園縣中壢市○○段160 地號土地及其上桃園縣中壢市
    ○○段5843建號，建物門牌為桃園縣中壢市○○路○ 段218
    之1 號房屋（下稱系爭房地）為兩造所共有，應有部分各4
    分之1 。原告分別於96年10月5 日及同年月17日委請律師通
    知被告辦理協議分割及給付相當於租金之不當得利事宜，被
    告均藉詞推託。為此，爰依民法第824 條規定訴請兩造共有
    之系爭房地應予裁判分割，並以變賣共有物之方式，按應有
    部分比例分配於各共有人。被告丙○○、甲○○雖主張系爭
    房地以原物分配之方式為分割，惟據桃園縣中壢地政事務所
    測量人員表示︰「建物部分礙於建築法規及結構安全問題，
    不適宜以建築物對半分割」，故本件仍以變賣共有物之方式
    為分割較為妥適。若鈞院認系爭房地不宜以變賣共有物之方
    式分割，則原告亦主張系爭房地均予以對半分割，原告2 人
    就分得部分仍維持分別共有。
  (二)原告自78年4 月18日取得系爭房地產權至今，均由被告丁○○占有使用中，被告丁○○雖為共有人之一，然對於原告而
    言，被告丁○○仍屬無權占有。故被告丁○○無正當權源占
    有使用系爭房地，為無法律上原因，而獲得相當於租金之利
    益，原告依民法第179 條之規定，請求被告丁○○應給付相
    當於租金之利益，於法並無不合。至於被告丁○○所受利益
    ，依「不動產估價報告書」，最後決定之估價金額為「總租
    金每個月75,153元，原告依該鑑估報告每月之租金為75,153
    元，一年為901,836 元（計算式︰75,153元×12個月＝901,
    836 元），原告2 人之所有權各為4分之１，每月可各請求
    18,788元，每年可各請求225,459 元，但今原告僅每月各請
    求10,000元，每年各僅請求120,000 元（比鑑估價格少了將
    近46％，原告聲明超出每月租金10,000元以上部分之請求權
    保留），至96年10月16日為止，被告丁○○無權占有已長達
    18年，原告爰僅請求5 年（即自91年10月6 日起至96年10月
    5 日止），故被告丁○○應分別給付原告等2 人各60萬元（
    每年12萬元×5 年＝60萬元）以及自本起訴狀繕本送達被告
    丁○○之翌日起至清償之日止，按年息5 ％計算利息。又原
    告亦得請求自96年10月6 日起至變價分割之日止相當於租金
    之不當得利，亦即被告丁○○應分別給付原告等2 人每年各
    12萬元。
  (三)原告否認被告丁○○與兩造之父即訴外人戊○○間有任何借
    名契約、委託契約、甚或信託契約之法律關係。蓋原告亦有
    出資購買系爭房地，非被告丁○○所獨自出資，且戊○○從
    未出面要求原告及被告甲○○無償提供個人名義登記為系爭
    房地之所有權人，被告丁○○與原告之間亦從無任何借名契
    約或信託契約之意思表示合致，被告所述洵屬無據。
  (四)兩造自從出社會工作以來，均將在外工作賺得之薪資全數交
    予兩造之父親戊○○統籌管理規劃使用，甚至兩造之姐妹亦
    同樣將薪資交由戊○○管理使用，舉凡家中大大小小之事情
    ，均要經過父親戊○○之同意，即便只是日常生活用品，也
    要向父親戊○○拿錢去購買。又成立訴外人億鴻紙業有限公
    司（下稱億鴻公司）所需之資本，亦係戊○○將兩造多年來
    所交付之薪資拿來作為成立公司之資本，且原告乙○○亦為
    億鴻公司之股東。而原告乙○○在當時更在億鴻公司內任職
    ，原告乙○○仍依父親的要求，將薪資全數交付予戊○○統
    籌管理使用。購買系爭房地之資金，亦係父親戊○○將兩造
    多年來所交付之薪資拿來支付，被告丁○○根本無資力支付
    買地建屋之資金。在億鴻公司成立前，被告丁○○只是在領
    薪水的上班族，每個月薪水約2 、3 萬元，被告丁○○亦係
    將其在外上班所賺取之薪水全數交給戊○○，豈有資力支付
    數百萬元之買地建屋價款，被告丁○○竟辯稱其手頭流動資
    金約500 萬元云云，絕非事實。
  (五)系爭買地建屋之資金確實係戊○○將兩造多年所交付之薪水
    拿來支付，被告所提出彰化商業銀行支票存根，該支票僅係
    「付款方式」而已，實際上，所有買地建屋的費用均係由戊○○拿兩造多年之薪水所支出，被告丁○○絕無可能亦無必
    要向父親戊○○借款，被告所提出原證4 匯款通知書所載，
    絕非被告丁○○清償父親戊○○購地建屋之款項。戊○○雖
    到庭證稱系爭房地全是被告丁○○出的錢云云，然此根本與
    事實不符。蓋原告嗣後因為不再服從父親戊○○要求，將每
    月薪資交付予父親戊○○掌管，原告與父親戊○○之關係即
    越來越差，父親戊○○為了幫助被告丁○○取得系爭房地全
    部所有權，竟謊稱系爭房地全是被告丁○○出的錢云云。參
    酌被告所提出父親戊○○之陳述書可知，父親戊○○所證述
    之內容，幾乎與該陳述書所載之內容相同，顯見戊○○早已
    將該陳述書背熟，故戊○○之證詞不足採信。
  (六)再者被告丁○○雖提出相關單據欲證明系爭房地係其所出資
    興建購買云云。惟被告丁○○所言，全與事實不符，被告所
    提出之單據證物，均可證明系爭房地之興建購買根本係兩造
    所共同出資。茲分述如下：
    1.被告所提出「買賣所有權移轉契約書」上，均有兩造之印
      文，且承買人欄位亦記載兩造4 人之名字，則系爭房地顯
      係兩造所共同出資購買甚明，被告丁○○謂其一人所出資
      云云，根本與實情不符。
    2.又被告提出「建屋工程契約書」，惟查該工程契約書就工
      程名稱亦載明︰「甲○○等4 人新建住宅工程」，由此亦
      可得知，系爭房地實係兩造4 人所共同出資興建，並非被
      告丁○○1 人之資金所興建，被告所言，顯不足採。
    3.被告所提出「匯款收據」所清償之債務，究係何種債務，
      不無疑問，被告雖謂係清償購地之款項云云，然此部分仍
      未舉證以實其說，不足採信。
    4.被告另提出「房屋稅繳款書」，惟是否為房屋稅之納稅義
      務人及有無繳納房屋稅，並不得作為系爭房地所有權為何
      人所有之判斷依據；況參酌房屋稅繳款書所載，其中96年
      度及95年度房屋稅繳款書之納稅義務人均載明︰「甲○○
      等4 人」，僅94年度、93年度及92年度房屋稅繳款書之納
      稅義務人係單獨記載︰「甲○○」，由此顯見，房屋稅之
      納稅義務人並非僅被告丁○○而已，兩造共4 人均為房屋
      稅之納稅義務人。再參酌原告起訴狀所附之房屋稅籍證明
      書亦可得知，97年度之納稅義務人為原告丙○○。又原告
      乙○○每年均有繳納地價稅7,499 元，及每年收取房屋租
      金9,000 元。且億鴻公司亦有向原告承租系爭房地，故被
      告謂原告未曾繳納房屋稅，係被告丁○○按年繳納房屋稅
      云云，洵與事實不符。且是否為房屋稅之納稅義務人及有
      無繳納房屋稅，並不得作為系爭房地所有權為何人所有之
      判斷依據，本訴被告以被告丁○○有繳納房屋稅作為系爭
      建物為其1 人單獨所有之依據，不無違誤。
    5.被告所提出「彰化商業銀行支票存根」僅係付款方式而已
      ，購地建屋之資金非被告丁○○所出資。
    6.被告所提出「建築師與承包商之領費收據」上均載明「甲○○等4 人」之字樣，顯見建築師與承包商之款項，並非
      被告丁○○所獨自出資，而係兩造共4 人所共同出資給付
      予建築師與承包商甚明。
  7.被告所提出「建築改良物及土地所有權狀」均係記載原告
      2人為所有權人。
    8.被告所提出「桃園縣政府建設局使用執照」之起造人欄位
      明顯載明「甲○○等4 人（如附表）」等字樣，且使用執
      照上之附表亦載明兩造兄弟4 人之名字，更足資證明原告
      2 人亦係起造人。
  (七)並聲明：
    1.兩造共有坐落桃園縣中壢市○○段160 地號土地及其上之
      房屋（建號：中壢市○○段5843建號，門牌號碼：桃園縣
      中壢市○○路○段218之1號）應准予變價分割。
    2.被告丁○○應分別給付原告各60萬元及自起訴狀繕本送達
      被告之翌日起至清償日止，按年息5％計算利息。
    3.被告丁○○應自96年10月6 日起至第1 項變價分割之日止
      ，按每年12萬元計算分別給付予原告2人。
    4.均願供擔保請准宣告假執行。
二、被告則以：
  (一)兩造為兄弟，被告丁○○為建築自己獨資經營之億鴻公司，
    遂於76年間覓得系爭土地作為建物基地，是時被告丁○○手
    頭流動資金約有500 多萬元，扣除購地款項450 萬元後所剩
    無幾，不足以建物，被告丁○○即向兩造父親戊○○借450
    餘萬元購地，被告丁○○則花費500 多萬元興建3 層樓建物
    ，戊○○為免被告丁○○借款不還，日後將落原告丙○○、
    乙○○口實，是以要求被告丁○○將系爭房地登記於4 兄弟
    名下，防免被告丁○○未清償借款即行任意移轉系爭房地予
    第三人，亦即登記於兩造之4 人名義係為箝制被告丁○○拒
    不還款而為之預防措施。
  (二)嗣被告丁○○以經營億鴻公司結餘款項陸續匯款或以現金還
    款予戊○○，是以被告丁○○至遲於83年間已清償戊○○之
    購地借款，此亦為4 兄弟共知之事實，是以原告丙○○、乙○○與被告甲○○為系爭房地登記名義人，並非實際所有權
    人。兩造父親戊○○更多次向原告丙○○、乙○○表示被告
    丁○○早已完全清償借款，籲請原告丙○○、乙○○移轉登
    記系爭房地所有權予被告丁○○，屢屢遭拒。
  (三)原告丙○○、乙○○明知被告丁○○使用系爭房地近20年竟
    未曾向被告丁○○要求租金或與之簽立租約，可知原告2 人
    明知自己僅為登記名義人，始不敢談起租金事宜，又何來租
    金、不當得利可言。查原告於96年9 月起陸續與被告多次洽
    談4 兄弟聯手要求兩造父親戊○○儘速分配家產，以免老父
    來日無多未為分配，因被告丁○○與甲○○認為老父尚在，
    何以談論家產分配故予拒絕，原告再於96年9 月底持財產分
    配表要求兩造父親按照附表分配多數財產予原告遭拒，未滿
    1 個月即提起本訴，顯見原告要求分配家產未果，轉向手足
    謀利。自經驗與論理法則視之，原告顯非系爭房地所有權人
    。
  (四)綜上，系爭房地係被告丁○○獨力出資興建，被告丁○○使
    用自己所有之建物，何有不當利得，遑論返還。而原告自始
    未取得系爭房地所有權，自無權請求分割，更無從請求返還
    不當得利。並聲明：1.原告之訴及假執行之聲請均駁回。2.
    如受不利之判決，願供擔保請准宣告免為假執行。
貳、反訴部份：
一、反訴原告主張：除援用本訴部分所陳述者外，補稱：
  (一)反訴原告丁○○為購地自建用以經營億鴻公司於76年間向兩
    造父親戊○○商借450 餘萬元購地建屋，兩造父親戊○○為
    免反訴原告丁○○借款不還，將落反訴被告丙○○、乙○○
    口實，以免反訴原告丁○○未清償借款私下移轉系爭房地產
    權，是以要求反訴原告丁○○將系爭不動產登記四兄弟名下
    作為還款箝制，則審度反訴被告丙○○、乙○○無償以自身
    名義提供反訴原告丁○○向兩造父親戊○○借款之行為（一
    定之經濟或社會目的之行為），同時登記為系爭房地之所有
    權人，然系爭房地之使用、收益等權限仍為反訴原告丁○○
    所有，反訴被告丙○○、乙○○僅為系爭房地登記上名義人
    （超過一定之經濟或社會目的之權利）等情，揆諸最高法院
    94年度台上字第709 號民事判決意旨，確實符合信託行為之
    法律型態，則兩造間應成立信託行為無誤。本件受託人即反
    訴被告丙○○、乙○○由反訴原告丁○○原始取得受託財產
    （系爭房地），揆諸前開法文意旨，屬信託行為態樣之一，
    是以兩造間成立受託人自委託人原始取得受託財產之信託契
    約。
  (二)信託行為屬於類委任契約之特殊規定，是退萬步言之，兩造
    間至少成立委任契約或性質與委任契約同質之無名契約。反
    訴原告丁○○為向兩造父親戊○○借款，始委託反訴被告丙○○、乙○○無償提供個人名義登記為系爭房地之所有權人
    ，契約之內容為反訴被告丙○○、乙○○受反訴原告丁○○
    之委託為反訴原告丁○○處理事務 (登記為系爭房地名義上
    所有權人)， 且兩造間著重在當事人間之信任關係，是兩造
    間之契約性質應為委任。再以兩造間訂約之目的並無違反強
    制、禁止規定或悖於公序良俗，原因亦無不正當或發生無效
    之情形。本件雖因反訴原告丁○○向兩造父親戊○○借款，
    而必須登記反訴被告丙○○、乙○○持有，然查當事人之真
    意，係反訴原告丁○○委任反訴被告丙○○、乙○○，由反
    訴被告丙○○、乙○○無償提供個人名義以利反訴原告丁○○借得款項，並由反訴被告丙○○、乙○○與兩造父親戊○○共同督促並達成箝制還款之目的，而將系爭房地直接登記
    在反訴被告丙○○、乙○○名下，而使用、管理、收益權限
    仍屬於反訴原告丁○○，俟反訴原告丁○○全數清償購地欠
    款後，反訴被告丙○○、乙○○應將系爭房地移轉登記為反
    訴原告所有，其契約性質著重在當事人間之信任關係，縱使
    兩造約定非屬典型之委任契約，亦應屬性質與委任契約同質
    之無名契約，得類推適用委任關係終止、消滅之規定。
  (三)查反訴被告丙○○、乙○○僅空以兩造父親戊○○與反訴原
    告丁○○間有親屬關係，抗辯證詞不足採信云云，惟查兩造
    父親戊○○與反訴被告丙○○、乙○○亦同有親屬關係，同
    為父子，證人戊○○又何需杜撰證詞陷害反訴被告丙○○、
    乙○○，是以兩造父親戊○○證詞應屬可信，足證兩造間確
    實成立信託契約、委任契約或性質與委任契約同質之無名契
    約。
  (四)反訴被告丙○○、乙○○受託或受任以自己名義為反訴原告
    丁○○取得系爭房地權利，揆諸民法第541 條第2 項、最高
    法院44年台上字第262 號民事判例意旨，反訴被告丙○○、
    乙○○依法自有將所取得之土地權利返還於反訴原告丁○○
    之義務，應可認定。
  (五)反訴被告丙○○、乙○○為與兩造父親戊○○共同督促反訴
    原告丁○○還款而擔任系爭房地登記名義人所負擔之租金稅
    捐、地價稅。其中租金稅捐部分，兩造俱不爭執，反訴被告
    乙○○已請反訴原告丁○○代為清償，至於反訴被告丙○○
    未依法申報租金所得，是以並未負擔租金所得之租稅債務；
    其中地價稅部分，因反訴被告乙○○當庭主張自己負擔地價
    稅之稅捐債務，是以反訴原告丁○○願意依法附加利息補償
    本訴原告即反訴被告丙○○、乙○○，弭平紛爭。
  (六)兩造間成立信託契約、委任契約或性質與委任契約同質之無
    名契約，得適用或類推適用委任關係終止、消滅之規定。參
    照兩造父親戊○○到庭證述及匯款紀錄可知反訴原告丁○○
    早於84年間已全數清償欠款，其後反訴原告丁○○曾多次親
    自請求或委請兩造父親戊○○、本訴被告甲○○勸說反訴被
    告丙○○、乙○○移轉系爭房地之所有權予反訴原告丁○○
    均遭拒，顯見兩造間信託契約或委任契約業已終止。退萬步
    言之，反訴原告丁○○至遲於97年8 月29日即以民事反訴補
    充理由(一)狀繕本送達反訴被告丙○○、乙○○作為終止兩造
    間法律關係之意思表示，是以反訴被告丙○○、乙○○應依
    兩造間約定移轉系爭房地登記予本訴被告即反訴原告丁○○
    ，應可認定。
  (七)經查，反訴原告丁○○向父親戊○○告貸款項購地，嗣開立
    反訴原告丁○○支票予地主訴外人劉奕祺、林永發建築師事
    務所與良奇營造有限公司及其包商訴外人簡明哲、簡嘉徵用
    以清償購地建屋款項，可知反訴原告丁○○係開立自己支票
    兌現購地建屋款項。又反訴原告丁○○按年繳納房屋稅，可
    知反訴被告未曾繳納房屋稅。再查，反訴被告聲稱自己取得
    系爭房地持分，衡情應自己持有保管土地及建築改良物所有
    權狀正本，以防他人侵吞，然系爭土地及建築改良物所有權
    狀正本各4 份均位於反訴原告處等情視之，可佐證反訴被告
    未曾取得所有權，自無由亦無權向反訴原告請求持有或代為
    保管土地及建築改良物所有權狀正本，其理自明。
  (八)系爭房地資料之所以記載反訴被告名義，係因兩造前曾存在
    「借名登記」契約，該借名登記契約業已終止，是以反訴被
    告2 人應立即歸還登記名義予反訴原告丁○○，然反訴被告
    以系爭房地資料記載反訴被告名義而主張為系爭房地持分所
    有權人，迄今提不出任何自己曾經出資購地建屋之證據，僅
    反覆論述爭房地資料記載反訴被告名義，是以反訴被告即為
    系爭房地持分人等語，顯見反訴被告自始未出資購地建屋。
    又億鴻公司申報反訴被告乙○○租賃所得，為因應稅法規定
    ，蓋因億鴻公司與個人為不同法人格，除非系爭房地登記為
    公司資產，否則億鴻公司必須以登記名義人申報租賃所得，
    此亦為「借名登記」契約衍生之稅法上問題。再查，反訴被
    告乙○○申報租賃所得繳納稅款，均係反訴被告乙○○向反
    訴原告丁○○領取後代為繳納。出租人應自行負擔租賃所得
    稅捐，此為稅法明定事項，是以反訴被告既然主張自己為持
    分所有權人並出租系爭房地持分予反訴原告丁○○，本應自
    行負擔繳納租賃所得稅捐，反訴被告為何向反訴原告丁○○
    領取代為繳納，足證系爭房地確實僅係借名登記於反訴被告
    2 人名下，實際所有權人為反訴原告丁○○，更得證反訴被
    告主張自己為系爭房地持分人之說法不攻自破。
  (九)反訴被告丙○○、乙○○既主張億鴻公司由戊○○掌管，則
    戊○○應最清楚出資狀況、資金流向等經營細節。然查：戊○○業已出具書面及其於97年10月23日到庭具結表示億鴻公
    司為反訴原告丁○○獨資經營，我根本沒有出資，其他3 個
    兒子也都沒有出資。還有3 兒子當時向我借錢買地自建之公
    司用地及建物，買地錢早已分期還清了，建物係3 子自行支
    付，我未干涉。當時為了抵制3 兒子怕他不還購地款，才會
    登記4 兄弟名下，現在買地錢分期還清了，其他3 人登記持
    分應該登記歸還3 兒子才對，這都是我當年錯誤之決定，才
    造成現在之不幸等語。可知反訴被告丙○○、乙○○所為係
    虛假不實之陳述，實不足採信。
  (十)反訴被告丙○○、乙○○主張曾於億鴻公司工作然未支領薪
    資，是以戊○○因掌理億鴻公司所得資產即為反訴被告丙○○、乙○○資產，戊○○交付反訴原告丁○○購地建物資金
    ，即為反訴被告丙○○、乙○○之出資，與事實不符，茲分
    述如下：
    1.兩造父親戊○○本業於楊梅埔心興隆市場賣豬肉，於67年
      間退休後，交棒予本訴被告甲○○繼續經營，是以戊○○
      何有能力經營億鴻公司，且戊○○亦證稱億鴻公司由反訴
      原告丁○○獨力經營，其並未出資或參與實際經營。
    2.反訴被告丙○○、乙○○工作迄今未曾交付薪資所得予戊○○，反而經常返家向戊○○告貸或要求提早分配家產，
      是反訴被告丙○○、乙○○交付薪資等說辭，全為不實。
      退步言之，縱使其曾交付薪資所得予戊○○，亦非交付反
      訴原告丁○○，何能因此主張其有出資而取得系爭房地產
      權，顯於法於理不合。
    3.兩造父親戊○○主張借貸反訴原告丁○○購地資金係自己
      資金，且反訴原告丁○○業已連本帶利歸還兩造父親戊○○，是與本訴原告即反訴被告丙○○、乙○○全然無涉。
    4.購地建屋之時，反訴原告丁○○經營事業已有6 年以上之
      光景，且當時紙業景氣暢旺，反訴原告丁○○經營億鴻公
      司每月甚有600,000 元之淨利，再加上反訴原告丁○○與
      其配偶戮力經營，勤儉持家，手頭儲蓄有5,000,000 元得
      以建屋，不足為奇，反而顯示反訴被告丙○○、乙○○自
      始未經營億鴻公司，竟連億鴻公司每月營收細項與年度收
      益渾然不知。
    5.反訴被告丙○○、乙○○自認系爭購地建屋「以丁○○之
      支票來付款」，則兩造就購地建屋付款人為反訴原告丁○○、付款方式係以丁○○之支票付款並無爭議，則反訴被
      告丙○○、乙○○2 人仍為主張購地建屋資金係由自己支
      出應負舉證責任，否則即應為敗訴之判決。
  (十一)經查，億鴻公司於70年4 月11日核准設立，為因應當時公司
    法規定有限公司應有5 人以上股東組織而成，是以反訴原告
    丁○○為湊足5 人，除配偶訴外人黃瑞喜以外，商請本訴被
    告甲○○、反訴被告丙○○與其配偶訴外人古金娟、反訴被
    告乙○○與其配偶訴外人黃雪美輪流擔任億鴻公司股東，是
    以反訴被告丙○○、乙○○、本訴被告甲○○均為掛名股東
    ，並未實際出資或擔任億鴻公司任何職務。嗣因反訴被告丙○○獨資經營陳醫事檢驗所，反訴被告乙○○自行經營青田
    社打字行（刻印社），不便繼續掛名股東，僅本訴被告甲○○因接手兩造父親戊○○市場豬肉攤生意，並無不便掛名之
    慮，是以即反訴原告丁○○徵求兩造父親戊○○、本訴被告
    甲○○與其配偶訴外人陳周桂英同意後更股東名冊，嗣因反
    訴原告丁○○欲變更為配偶黃瑞喜1 人所有，是以取得兩造
    父親戊○○、本訴被告甲○○與其配偶陳周桂英股東變更同
    意書，於96年11月5 日變更為配偶黃瑞喜一人擔任代表人。
  (十二)並聲明：反訴被告丙○○、乙○○應將坐落桃園縣中壢市○○段160 地號、中壢市○○段5843建號、建物門牌桃園縣中
    壢市○○路○ 段218 之1 號權利範圍各為4 分之1 登記予反
    訴原告丁○○。
二、反訴被告則以：除援用本訴部分所陳述者外，補稱：
  (一)億鴻公司非反訴原告丁○○1 人所經營，億鴻公司係兩造家
    中所共同成立之公司，股東均為家人，該公司亦由兩造之父
    戊○○掌管。而購入系爭房地之資金亦係以億鴻公司及家族
    所提供資金來支付，僅付款方式係以反訴原告丁○○之支票
    來付款而已，故購入系爭房地之資金顯非反訴原告丁○○所
    獨自出資甚明。系爭房地既登記為兩造所共有，每人權利範
    圍各4 分之1 ，則反訴被告當為系爭房地之共有人，甚為明
    確。
  (二)反訴原告主張系爭房地之資金係由反訴原告丁○○1 人所出
    資云云，上開事實應由反訴原告負舉證責任，惟其仍未提出
    證據足以證明確由反訴原告丁○○1 人出資購地建屋，且卷
    附台灣票據交換所、彰化銀行埔心分行及第一銀行西壢分行
    所分別回函予鈞院之資料亦均無法證明丁○○係獨自出資購
    地建屋，故反訴原告所言係丁○○獨自出資云云，洵無可採
    。
  (三)並聲明：1.原告之訴駁回。2.如受不利益之判決請准供擔保
    宣告免為假執行。
參、本院之判斷：
一、本訴原告主張系爭房地現登記為兩造所共有，應有部分各4
    分之1 ，本訴原告於96年10月5 日及同年月17日委請律師通
    知本訴被告辦理協議分割，本訴被告未予同意，而系爭房地
    自91年10月6 日迄今均係本訴被告丁○○占有使用等情，為
    兩造所不爭執，並據原告提出土地登記第二類謄本、建物登
    記第二類謄本、存證信函等為憑（見本院卷1 第9 至12 頁
    ），應堪認定為真。
二、本訴原告主張系爭房地係由全家合資購買，本訴被告則辯稱
    系爭房地係本訴被告丁○○獨資購買。經查：
  (一)依證人即兩造之妹己○○證稱：從我懂事後，就是父親在管
    家裡所有的事情；兩造會把薪水全部交給我父親；因為我們
    所有的薪水都是交給我父親，我們要買東西時，跟他說要買
    什麼後再跟他拿，甚至就是購買日常生理用品也是一樣等語
    明確（見本院卷1 第245 至246 頁），兩造對證人己○○此
    部分證詞亦不爭執（見本院卷1 第248 頁），故證人己○○
    此部分證言應認可採。而依證人己○○之證言可知，兩造家
    中之財產均係由戊○○管理，兩造所賺得之收入亦均須交由
    戊○○。
  (二)證人戊○○證稱：丁○○要買系爭房地時有向我借錢，但後
    來有錢時，就已經還完了；系爭房地是丁○○獨自出資購買
    ，有些部分是向我借的；之所以將系爭房地登記在兩造名下
    ，係因為丁○○跟我借錢，而四人都是兒子，怕有一天有什
    麼問題，而丁○○沒有還錢，所以登記在大家名下，就像是
    擔保一樣，如果丁○○沒有還錢的話，每個人對土地都有份
    等語明確（見本院卷1 第243 至244 頁），故依證人戊○○
    所言，系爭房地係由本訴被告丁○○獨資購買，僅係有向戊○○借錢，而為擔保債權，戊○○遂要求本訴被告丁○○將
    系爭房地登記在兩造名下分別共有。
  (三)本訴原告雖主張系爭房地係由兩造合資購買，並稱兩造自從
    出社會工作以來，均將在外工作賺得之薪資全數交予戊○○
    統籌管理規劃，舉凡家中大小事情，均要經過戊○○之同意
    ，即便只是日常生活用品，也要向戊○○拿錢購買，購買系
    爭房地之資金，係戊○○將兩造多年來所交付之薪資拿來支
    付，被告丁○○根本無資力支付買地建屋之資金等語，惟查
    ，依證人戊○○證述，系爭房地係本訴被告丁○○表示要購
    買，因資力不足而向戊○○借款，故實際上欲從事買賣之人
    即為本訴被告丁○○，至於戊○○所借與本訴被告丁○○之
    金錢，即令包含本訴原告所交與戊○○統籌管理規劃使用之
    金錢，亦不得因此即認原告亦為系爭房地之買受人。又系爭
    房地雖係由兩造共同出名作為買受人，然依戊○○之證言，
    此僅係作為擔保債權之用，亦不因此即認本訴原告有為買受
    系爭房地之意。
  (四)再依本訴原告之主張，渠等所有金錢均由戊○○統籌管理，
    則於本訴被告丁○○欲購買系爭房地而向戊○○借款時，本
    訴原告身邊應無其他款項可共同出資合買，而本訴原告亦未
    有向戊○○借款、領取款項之行為或向戊○○表示要以之行
    為寄放於戊○○處之款項繳付買賣價金之表示，故本訴原告
    主張系爭房地係全家出資合買等語，難認可採。
三、按以契約訂定向第三人為給付者，要約人得請求債務人向第
    三人為給付，其第三人對於債務人，亦有直接請求給付之權
    ，民法第269 條第1 項定有明文。又按債務人為擔保其債務
    ，將擔保物所有權移轉登記與債權人，而使債權人在不超過
    擔保之目的範圍內取得擔保物所有權者，為信託讓與擔保（
    最高法院84年度台上字第808 號判決要旨參照）。經查，依
    證人戊○○之前揭證詞，顯見本件雖與一般「信託讓與擔保
    」係登記於債權人名下有異，係登記於債權人所指定之人名
    下，然仍係以移轉所有權之方式用以擔保債權，本質上並無
    不同，仍應屬信託讓與擔保。又戊○○為保障第三人即本訴
    原告、本訴被告甲○○之經濟上利益，約定本訴被告丁○○
    應將系爭房地之應有部份各4 分之1 登記予本訴原告、本訴
    被告甲○○，故本訴被告丁○○與戊○○間就系爭房地登記
    於本訴原告、本訴被告甲○○間之關係，應同時具有信託讓
    與擔保、利益第三人契約之性質。
四、按利益第三人契約之債務人，得以由契約所生之一切抗辯，
    對抗受益之第三人，民法第270 條定有明文。又按信託的讓
    與擔保，乃屬權利移轉型之擔保物權，即債務人為擔保其債
    務之清償，將擔保物所有權移轉登記於債權人，而使債權人
    在不超過擔保之目的範圍內，取得擔保物之所有權，債務人
    如不依約清償債務時，債權人得依約定方法取償，無約定時
    亦得逕將擔保物變賣或估價，而就該價金受清償（80年度台
    上字第1813號判決要旨參照）。故依前揭判決要旨，債權人
    就擔保物得行使所有權之範圍不得超過擔保之目的範圍，而
    如債權人就作為擔保之應有部分請求裁判分割共有物，此並
    非保障其債權之必要行為，顯已逾越擔保之目的，自非債權
    人所得行使之權利，而本訴被告丁○○與戊○○間之關係具
    有利益第三人契約之性質，已如前述，本訴被告丁○○自得
    以此一由契約所生之抗辯，對抗受益之本訴原告，故本訴被
    告辯稱本訴原告無權請求分割，應屬可採，從而，本訴原告
    請求就系爭房地裁判分割共有物，為無理由，應予駁回。至
    相當於租金之不當得利部分，因系爭房地原即為本訴被告丁○○所購入，僅係因擔保而登記將應有部分登記於本訴原告
    名下，本訴被告丁○○既為實質之所有權人，其占有使用系
    爭房地，自無不當得利之問題。
五、反訴原告即本訴被告丁○○主張與反訴被告即本訴原告間有
    信託契約，契約之內容為反訴被告受反訴原告之委託為反訴
    原告處理事務 (登記為系爭房地名義上所有權人)， 或認兩
    造間成立委任契約、借名契約或性質與委任契約同質之無名
    契約，今反訴原告已終止兩造間之契約關係，反訴被告應將
    系爭房地登記於其名下之應有部分登記返還回反訴原告名下
    。反訴被告則否認兩造間有契約關係之存在。經查，系爭房
    地雖登記於反訴被告名下，然如前所述，此係因反訴原告與
    戊○○間之利益第三人契約，並非因與反訴被告間有何契約
    關係，而反訴原告亦無從舉證證明兩造間有何契約關係存在
    ，則反訴原告主張終止兩造間契約，據此請求反訴被告將系
    爭房地登記於其名下之應有部分登記返還回反訴原告名下，
    顯屬無據，亦應予以駁回。
六、從而，本件本訴原告及反訴原告之請求，均無理由，應予駁
    回，本訴原告之訴既經駁回，其假執行之聲請亦失所附麗，
    併予駁回之。
七、本件事證已臻明確，兩造其餘主張、陳述及所提證據資料，
    經本院斟酌後，認與判決結果不生影響，爰不再一一論述，
    併此敘明。
據上論結，本件原告之訴及反訴原告之訴，為無理由，依民事訴
訟法第78條，判決如主文。
中    華    民    國    97    年    12    月    31    日
                  民事第二庭    法  官  王耀興
以上係按照原本作成。
如對本判決上訴，須於判決送達後20日內向本院提出上訴狀
中    華    民    國    97    年    12    月    31    日
                                書記官  李宛儒


司法院資訊處製作；財團法人民間司法改革基金會備份。
